【裁判字號】    92,訴,612
【裁判日期】    921231
【裁判案由】    違反山坡地保育利用條例等
【裁判全文】
臺灣基隆地方法院刑事判決                          九十二年度訴字第六一二號
    公  訴  人  臺灣基隆地方法院檢察署檢察官
    被      告  甲○○
    選任辯護人  黃丁風律師
                黃雅羚律師
右列被告等因違反水土保持法等案件，經檢察官提起公訴（九十二年度偵字第九七一
、一六七八號），經本院合議庭裁定由受命法官獨任進行簡式審判程序，判決如左︰
    主  文
甲○○連續在公有山坡地內，未經同意擅自占用，致生水土流失，未遂，處有期徒刑
伍月，如易科罰金，以佰元折算壹日。緩刑貳年。
    事  實
一、甲○○係上凡環保工程企業有限公司（以下簡稱上凡公司）負責人，明知坐落基
    隆市○○區○○段四四六、四一一地號國有林地，係財政部國有財產局管理之國
    有土地，於六十九年二月六日臺灣省政府以府農山字第一二○一六六號公告之山
    坡地保育利用條例第三條所稱山坡地範圍，於八十五年三月六日臺灣省政府又以
    八五府農水字第一二三一四號公告沿用為水土保持法所稱之山坡地，於八十六年
    十月八日臺灣省政府八六府農水字第一六八八六七號公告訂正臺灣省山坡地範圍
    地段明細表，仍屬山坡地範圍。竟基於概括之犯意，未經財政部國有財產局之同
    意，自民國（下同）八十九年十月三日起至九十一年十月十一日止，竊佔在其向
    財政部國有財產局北區辦事處基隆分處承租之基隆市○○區○○段四四六號土地
    外（面積三八八平方公尺）之同一地號及同段四一一地號土地，並在該地號土地
    上舖設水泥地面（如附圖所示編號Ｆ、Ｇ，面積共計三四五點二二平方公尺），
    放置貨櫃二只（如附圖所示編號Ｃ、Ｄ、Ｅ，面積共計四十四點九九平方公尺）
    ，及堆放處理垃圾之機具、停放上凡公司之垃圾車，惟未生水土流失。嗣經財政
    部國有財產局人員發現，而悉上情。
二、案經財政部國有財產局訴請法務部調查局基隆調查站報請臺灣基隆地方法院檢察
    署檢察官偵查起訴。
    理  由
一、訊據被告甲○○迭於警訊、偵查及本院調查審理中均坦承伊於右揭時間、地點舖
    設水泥地面，放置貨櫃二只，及堆放處理垃圾之機具、停放上凡公司之垃圾車等
    行為，並經證人吳哲賢、陳思文證述明確，復有基隆市信義區公所九十二年三月
    二十四日基信民字第０九二０００二五四八號函、基隆市政府工務局違章建築查
    報簽辦單二紙、基隆市政府工務局違章建築拆除通知單二紙、財政部國有財產局
    北區辦事處基隆分處九十二年二月十九日台財產北基二字第０九二０００一二四
    一號函及土地勘清查表列印、使用現況略圖在卷可稽，而系爭基隆市○○區○○
    段四六六、四一一號土地屬國有委託財政部國有財產局管理之公有土地，於六十
    九年二月六日臺灣省政府以府農山字第一二○一六六號公告之山坡地保育利用條
    例第三條所稱山坡地範圍，於八十五年三月六日臺灣省政府又以八五府農水字第
    一二三一四號公告沿用為水土保持法所稱之山坡地，於八十六年十月八日臺灣省
    政府八六府農水字第一六八八六七號公告訂正臺灣省山坡地範圍地段明細表，仍
    屬山坡地範圍之事實，有土地登記謄本、基隆市政府九十二年九月八日基府建農
    貳字第０九二００八七二六０號函及所附臺灣省政府八五府農水字第一二三一四
    號、八六府農水字第一六八八六七號公告各一份在卷可稽，並分別經基隆市政府
    、財政部國有財產局北區辦事處基隆分處派員至現場勘查明確，製有九十一年八
    月二十六日、十二月十二日基隆市山坡地查報取締案件現場勘查紀錄二份、基隆
    市政府勘查照片六張、財政部國有財產局北區辦事處基隆分處九十二年五月十四
    日台財產北基二字第０九二０００三七七九號函及現場勘查照片十五張在卷可稽
    ，復經臺灣基隆地方法院檢察署檢察官會同基隆市信義地政事務所測量員至現場
    勘驗測量，並製作九十二年十一月二十六日勘驗筆錄一份及照片十張、九十二年
    六月九日土地複丈成果圖一份在卷為證，堪認被告之自白與事實相符。再者，在
    自然界保持均衡之狀態下，原有良好之地物，未經人為破壤所發生有限度之沖蝕
    現象為「正常沖蝕」，此等土壤流失情形並非水土保持法所稱之「水土流失」。
    然由於地面之天然被覆物及土壤結構受「人為因素」之破壤，沖蝕逐漸加遽進行
    之現象，則稱之「變態沖蝕」（亦稱加速沖蝕）。此種變態沖蝕，以母岩風化生
    成之土壤不足以補償其損失之土壤使地面失去自然均衡狀態，沖蝕由表土而心土
    至基岩，終致岩石裸露，此即水土保持法所稱之「水土流失」。被告甲○○上開
    舖設水泥路面，放置貨櫃及堆放處理垃圾機具、停放垃圾車之行為，並未破壞水
    土保持狀況之事實，業經臺灣基隆地方法院檢察署檢察官會同基隆市政府建設局
    農林課職員藍煌昭會勘現場時，製作勘驗筆錄足憑。被告之犯行堪可認定，應依
    法論科。
二、查被告甲○○擅自在公有山坡地內，舖設水泥路面，放置貨櫃及堆放處理垃圾機
    具、停放垃圾車，惟未生水土流失，已如前述，核其所為，均係犯水土保持法第
    三十二條第一項、第四項之罪。又我國實務向來認為山坡地保育利用條例及水土
    保持法關於擅自占用、開發他人山坡地之刑罰，係刑法竊佔罪之特別規定，而水
    土保持法第三十二條第一項之構成要件與山坡地保育利用條例第三十四條第一項
    、森林法第五十一條第一項之構成要件相同，觀諸「水土保持，依本法之規定；
    本法未規定者，適用其他法律之規定」，水土保持法第一條第二項定有明文，故
    水土保持法就立法體制而言，係立於特別法之地位，適用時排斥其他法條之適用
    ，僅水土保持法未規定時，始有其他法律適用之餘地，主管機關即行政院農業委
    員會亦同此認定（八五農林字第五一三六八七六Ａ號函參照）。至山坡地保育利
    用條例雖曾於八十七年一月七日修正公布第二十三至第三十五條等條文，相對於
    八十三年五月二十七日制定公布之水土保持法而言，山坡地保育利用條例係屬新
    法，然基於「特別法優於普通法」及「新普通法不能變更舊特別法」之法律競合
    關係，應逕論以水土保持法第三十二條第一項、第四項之罪即可。又被告先後舖
    設水泥路面、放置貨櫃及堆放處理垃圾機具、停放垃圾車之行為，時間密接，構
    成要件復相同，顯係基於概括犯意為之，為連續犯，應論以一罪並加重其刑。又
    被告著手舖設水泥面、放置貨櫃等情，然未致生水流失之結果，為未遂犯，依刑
    法第二十六條前段之規定減輕其刑。爰審酌被告並無不良素行，上開行為所未造
    成水土流失，且其犯後態度良好等一切情狀，量處如主文所示之刑示懲，併諭知
    易科罰金之折算標準。又查被告前未曾受有期徒刑以上刑之宣告，有臺灣高等法
    院被告全國前案紀錄表一紙附卷可稽，其犯罪後已深知悔悟，本院認其經此教訓
    後，當知警惕，應無再犯之虞，因認其所宣告之刑，以暫不執行為適當，併予宣
    告緩刑二年，以勵來茲，用啟自新。
三、「犯本條之罪者，其墾殖物、工作物、施工材料及所使用之機具沒收之」，水土
    保持法第三十二條第五項定有明文。附圖所示編號Ｃ、Ｄ、Ｅ位置之貨櫃二只，
    業經被告移除，爰不另宣告沒收。
四、據上論斷，應依刑事訴訟法第二百九十九條第一項前段，水土保持法第三十二條
第一項、第四項，刑法第十一條前段、第五十六條、第二十六條、第四十一條第
    一項、第七十四條第一款，罰金罰鍰提高標準條例第二條，判決如主文。
本案經檢察官張介欽到庭執行職務。
中      華      民      國    九十二  年    十二    月    三十一    日
                                  臺灣基隆地方法院刑事第三庭
                                      法  官  齊  潔
右正本證明與原本無異。
如不服本判決，應於判決送達後十日內向本院提出上訴狀( 應附繕本 )，上訴於臺灣
高等法院。
                                      書記官  莊國南
中      華      民      國    九十三  年    一      月    五        日
附錄論罪法條：
水土保持法第三十二條第一、四項：
在公有或私人山坡地或國、公有林區或他人私有林區內未經同意自墾殖、占用或從
事第八條第一項第二款至第五款之開發、經營或使用，致生水土流失或毀損水土保持
之處理與維護設施者，處六月以上五年以下有期徒刑，得併科新臺幣六十萬元以下罰
金。但其情節輕微，顯可憫恕者，得減輕或免除其刑。
第一項未遂犯罰之。


司法院資訊處製作；財團法人民間司法改革基金會備份。
